臺灣雲林地方法院刑事判決　　　　　　　 96年度選訴字第1號
公　訴　人　臺灣雲林地方法院檢察署檢察官
被　　　告　丁○○
　　　　　　　　　　　號
選任辯護人　王英傑 律師
上列被告因違反公職人員選舉罷免法案件，經檢察官提起公訴（
95年度選偵字第41號），本院判決如下：
    主      文
丁○○對於有投票權之人，交付賄賂，而約其投票權為一定之行
使，處有期徒刑伍年，褫奪公權拾年。扣案附表編號一、二、三
、四、六、七之物及編號五「金- 安德森」休閒長褲肆拾貳件均
沒收。
    事      實
一、丁○○係雲林縣虎尾鎮第18屆鎮民代表第一選區候選人，為
    求勝選，竟於95年3 月上旬前某日，以不詳價格，向乙○○
    購置如附表之大量衣物，存放在其雲林縣虎尾鎮○○路○段
    360 巷23號住處內，以預備作為投票行賄之賄賂後，反覆、
    延續為：(一)於民國95年3 月上旬某日，在同為雲林縣虎尾鎮
    第一選區有投票權之選民丙○○（所涉投票受賄犯行，另為
    緩起訴處分）雲林縣虎尾鎮○○里○○路27巷2 號2 樓住處
    ，以贈送附表編號八之「金- 安德森（Kinloch Anderson）
    」休閒服飾上衣、褲子各2 件之方式，交付賄賂，稱：「嫂
    子拜託」而要求丙○○於該次鎮民代表選舉時投票支持，經
    丙○○收受，並同意投票予丁○○，而許以投票權一定之行
    使。(二)於95年3 月中旬某日，在同為雲林縣虎尾鎮第一選區
    有投票權之選民甲○○（所涉投票受賄犯行，另為緩起訴處
    分）雲林縣虎尾鎮○○里○○路75號住處，以贈送附表編號
    九之「金- 安德森」休閒服飾上衣、褲子各1 件之方式，交
    付賄賂，要求甲○○於該次鎮民代表選舉時投票支持，經甲○○收受，並同意投票予丁○○，而許以投票權一定之行使
    。嗣經警於95年6 月1 日上午8 時許，在丁○○雲林縣虎尾
    鎮○○里○○路○ 段360 巷23號住處扣得附表編號一至七之
    物（其中附表編號七之衣褲責付予丁○○保管）；在丙○○
    之住處扣得附表編號八之物；另在甲○○住處扣得壹附表編
    號九之物。
二、案經臺灣雲林地方法院檢察署檢察官指揮法務部調查局雲林
    縣調查站偵查起訴。
    理      由
甲、程序方面：
一、被告以外之人於審判外之言詞或書面陳述，除法律有規定者
    外，不得作為證據；又被告以外之人於審判外之陳述，雖不
    符前4 條之規定，而經當事人於審判程序同意作為證據，法
    院審酌該言詞陳述或書面陳述作成時之情況，認為適當者，
    亦得為證據，刑事訴訟法第159 條第1 項、同法第159 條之
    5 第1 項定有明文。
二、就證人乙○○、證人甲○○之檢察官訊問筆錄，均屬被告以
    外之人於審判外之言詞陳述，原則上不得作為證據，惟經檢
    察官及被告於本院審判程序中，均已表示同意作為證據，法
    官審酌該言詞陳述作成時之情況，認為適當，依上開規定，
    得作為證據。
乙、實體方面：
一、訊據被告丁○○固坦承於事實欄一、(一)、(二)所示時間、地點
    ，交付如事實欄一、(一)、(二)所示數量之附表編號八、九之物
    予丙○○、甲○○收受之事實，惟矢口否認有何投票行賄犯
    行，辯稱：(一)其遭扣案之住處衣物係乙○○所寄放，非為選
    舉而訂購：被告於90年間認識零售成衣之乙○○夫妻，因乙○○之夫於94年罹患肝癌，無法開車幫忙運送衣褲至乙○○
    擺攤之虎尾農工一帶，乙○○當時亦不會開車，乃情商將部
    分衣物寄放在虎尾農工附近之被告住處，而經被告同意；(二)
    被告自92年起至95年間，平日即有贈送他人瑕疵或污損之衣
    褲之情：乙○○於92年至95年間將瑕疵、污損之瑕疵衣物或
    庫存之淘汰品提供給被告，由被告主動分送低收入戶、殘障
    等弱勢族群或親朋好友，受贈者為數眾多，不限於雲林縣虎
    尾鎮第一選區選民。(三)被告贈送丙○○、甲○○衣物與選舉
    無關，主觀上並無賄選犯意：被告係因余長旺不在，請其妻
    丙○○轉交有瑕疵之休閒衣褲而表示「這幾件拜託你拿給長
    旺兄。」並非行賄要求丙○○投票給被告；至甲○○因與被
    告情同父子，被告乃影印剪報2 紙附於有瑕疵之休閒衣褲交
    給甲○○，請甲○○提供建言，且因該休閒褲拉鍊有瑕疵而
    嗣由甲○○之妻自行更換拉鍊，並無賄選之意。(四)有瑕疵之
    衣褲亦無對價關係云云。經查：
    (一)被告於事實欄一、(一)、(二)所示時間、地點，交付如事實欄
      一、(一)、(二)所示數量之附表編號八、九之物予丙○○、甲○○收受之事實，業據被告供承在卷，核與丙○○、甲○○本院審理中證述情節相符，並有附表編號八、九之物扣
      案可憑，足認被告此部分自白與事實相符，堪以認定。
    (二)扣案附表編號一至六、八、九之「金- 安德森」休閒衣褲
      ，經本院當庭勘驗結果如下（以下之編號係指臺灣雲林地
      方法院檢察署扣押物品清單【選他卷第62、63頁】之編號
      ）：
      1.編號9 （即附表編號九）是95年3 月20日的臺灣時報剪
        報，以及94年7 月8 日臺灣新生報的剪報、「金- 安德
        森」休閒褲1 件及休閒上衣1 件，拉鍊是正常的，褲子
        的拉鍊是ＹＫＫ的，看起來是沒有瑕疵的新品，拉鍊也
        沒有換過的舊針孔的痕跡，而且沒有污跡，衣服中間有
        放紙板，而且也有別針別在硬紙板上，褲子的標籤表示
        棉100 ％彈性純棉、價格新臺幣（下同）2,080 （另有
        用原子筆手寫980） 、上衣的標籤棉100 ％、價格
        2,980 元（當場拍照）。
      2.編號12（即附表編號八之一部分）是「金- 安德森」
        ＰＯＬＯ衫，標籤表示棉100 ％、價格2,780 元，是沒
        有瑕疵的新品（當場拍照）。
      3.編號13（即附表編號八之一部分）是「金- 安德森」休
        閒上衣，紙板及別針都已經被抽掉，剩下標籤還在，標
        籤棉100 ％、價格2,980 元，是沒有瑕疵的新品（當場
        拍照）。
      4.編號14、15（均附表編號八之一部分）都是「金- 安德
        森」休閒短褲，標籤都是標示棉100 ％、價格2,080 元
        ，是沒有瑕疵的新品，拉鍊分別是三力及ＹＫＫ的，也
        都看不出有換過拉鍊的舊針孔（當場拍照）。
      5.編號1 （即附表編號一）的部分拿出2 疊「金- 安德森
        」長褲（箱子裡面都是長褲，共40件），都是新品（被
        告稱『我沒有看過』）（當場拍照）。
      6.編號2 （即附表編號二）的部分是2 疊「金- 安德森」
        長褲，都是新品，共40件（當場拍照）。
      7.編號3 （即附表編號三）的部分是2 疊「金- 安德森」
        長褲，都是新品，共40件（當場拍照）。
      8.編號4 （即附表編號四）的部分是2 疊「金- 安德森」
        長褲，都是新品，共40件（當場拍照）。
      9.編號5 （即附表編號五）的部分是3 疊「金- 安德森」
        長褲41件（勘驗時不含送鑑定之長褲1 件而為41件，嗣
        經送回共計42件），都是新品，還有短褲1 件，勘驗結
        果確實短褲1 件拉鍊是壞的，拉鍊的把不見了（當場拍
        照）。
      10.編號6 （即附表編號六）的部分是「金- 安德森」的上
        衣，都是新品，共42件（勘驗時不含送鑑定之上衣1 件
        故為42件，嗣經送回共計43件，）（當場拍照）。
      11.編號1 到6 的衣褲，除了上列編號5 中短褲1 件，沒有
        塑膠袋包裝外，其餘均有透明塑膠袋包裝，及有吊牌及
        售價標籤，抽看3 件找不到瑕疵。
    (三)被告交付附表編號八之衣褲予丙○○，主觀上有行賄犯意
      ，並經丙○○收受且許以投票權一定之行使部分：
      1.證人丙○○於96年4 月24日、96年5 月8 日本院審理時
        到庭具結證稱：證人丙○○之夫余長旺係被告之同事，
        被告於95年3 月至證人丙○○住處樓下，託證人丙○○
        將附表編號八之衣褲交給余長旺，被告只說「嫂子拜託
        將衣物拿給妳先生。」不記得有無說到衣物是滯銷之物
        ，當時並未提及要參選鎮民代表亦未要求證人丙○○支
        持，94年底余長旺有提到被告有意思要參選，95年5 月
        12日去買菜時碰到被告拜票才知道被告要參選，在調查
        站詢問及檢察官訊問時很緊張，確定在檢察官訊問時有
        提到「嫂子拜託將衣物拿給妳先生」，檢察官訊問時所
        謂瞭解被告之拜託就是要求投票支持係自己胡思亂想等
        語。
      2.經本院於96年5 月8 日當庭勘驗證人丙○○調查站詢問
        及檢察官訊問之錄音譯文如下（摘要重要部分）：
        (1)丙○○95年6 月1 日上午調查站筆錄部分譯文：
         （26分38秒）
          問：這些東西今天是我同事從你家裡拿過來，啊這些
              東西，是丁○○何時送給你？
          答：哇，還沒登記之前，差不多3 、4 月時，伊就從
              樓下拿上來，我在裡面，他就拿進來，伊就講，
              大嫂，拜託一下，這樣而已。
          （35分43秒）
          問：啊伊在樓下拿給你時候，有跟你講這次選舉拜託
              一下嗎？
          答：都嘛講拜託…。
          問：有嗎？有講到這次選舉嗎？
          答：伊是講嫂仔拜託一下安吶啦，這樣而已，這樣就
              知道了。（笑）伊只講這一句而已，伊啊沒講那
              個，講嫂仔拜託一下。
          （37分44秒）
          問：不然講拜託是拜託什麼？
          答：沒啊。伊就講嫂仔拜託，我們就知道了啊（笑）
              。
          問：這樣就瞭解是伊要選舉才來拜託嘛？
          答：ㄏ啊。
          問：是不是這樣？
          答：什麼？
          問：什麼拜託不拜託..是拜託你..選舉這次？
          答：選給伊阿..當然..選給伊阿..當然嘛是講拜託選
              給伊。
          （38分35秒）
          問：啊伊完，送完之後，有來家裡拜訪還是在路上遇
              到又再拜託。
          答：在路上。在路上講支持一下支持一下。
          警：就是送完衣服又再遇到。
          答：嘿啦。
        (2)丙○○95年6 月1 日檢察官訊問筆錄部分譯文：
         （5分27秒）
          問：你在調查站那邊有說他當時送你的時候有口頭上
              跟你講說「嫂仔，拜託」這樣嗎？
          答：有。
          問：有這樣講？
          答：有。
          問：確實有這樣講就對了？
          答：他說拜託啊，好哇。我不能說不好啊。
          問：他講那樣子是不是就是，他說那個拜託意思就是
              說要投他的意思是不是？
          答：沒有啦。
          問：支持他的意思？支持他？
          答：他是說拜託支持他，我說好啊。當然我要說好哇
              ，不然我要說什麼。
          問：對啊對啊。我知道。我說他的意思是不是就是因
              為他要選鎮代會的關係嗎？
          答：但是那時候他拜託的時候還沒登記吧，他就講拜
              託大嫂拜託，好，我不曉得他要登記選什麼，我
              也不知道。
          問：後來應該就知道了嘛？
          答：對呀。後來才知道。後來知道我也不知道是什麼
              原因說今天會出這個事情。
          （7分25秒）
          問：當時你是知道他要選，但是只是不知道說要選什
              麼這樣嗎？
          答：對。
          問：應該是不確定他要選什麼？
          答：沒有去登記就不知道。
          問：後來就知道了嘛？
          答：對呀，後來登記完就知道了。
          （12分58秒）
          問：那他當時是不是有口頭跟你表示說拜託這樣子，
              嫂仔拜託，有講這樣的話？對嘛？
          答：有。
      3.觀諸前開勘驗譯文結果及證人丙○○前開證詞，可見證
        人丙○○早於94年底，已自余長旺處聽聞被告有意參選
        ，且95年3 月間被告於證人丙○○住處時交付附表編號
        八之衣褲時，係向證人丙○○表示「嫂子拜託」，而證
        人丙○○當時雖不確定被告參加何種選舉，但了解被告
        贈與的目的係為參選要求支持，並允諾而收受，事後知
        悉被告係參選雲林縣虎尾鎮鎮民代表時益發肯定等情。
        衡以被告與證人丙○○之夫余長旺既係同事，並94年底
        時已自余長旺處知悉被告有意參選，則被告在登記參選
        前這麼敏感的時刻，將附表編號八之衣褲親自帶到證人
        丙○○家裡來，卻未說明贈與之目的，而僅簡單表示「
        嫂子拜託」，其「拜託」之真意為何，套句證人丙○○
        所言「當然是講拜託選給他」至明。
      4.再者證人丙○○於調查站詢問時，語意輕鬆，並不時帶
        有笑意，均顯示出其受詢問時精神狀態放鬆，而無緊張
        慌亂的狀況，從而其前開於本院審理中翻異前詞，改口
        稱被告只說「嫂子拜託將衣物拿給妳先生。」、檢察官
        訊問時所謂瞭解被告之拜託就是要求投票支持係自己胡
        思亂想、在調查站詢問及檢察官訊問時很緊張云云，顯
        係附和被告上開辯解，而為事後維護之詞，其無法說明
        何以前後矛盾不一，且均與常情有違，不足採信。
      5.又被告雖辯稱其贈與丙○○之附表編號八衣褲係有瑕疵
        之故障品，惟經本院前開勘驗結果，查無污損亦無瑕疵
        ，更無何更換拉鍊舊針孔之痕跡，均屬新品已如上述，
        被告復無法指出瑕疵故障之處，是其前開辯解，亦難採
        信。
      6.從而被告持名牌之新品衣褲，於登記參選前之敏感時刻
        ，至其欲參選之同一選區，有投票權且知悉其有參選之
        意之丙○○家中，稱「嫂子拜託」並將前開衣褲交付對
        方，顯係出於投票行賄之犯意而為，堪以認定。
    (四)被告交付附表編號九之衣褲予甲○○，主觀上有行賄犯意
      ，並經甲○○收受且許以投票權一定之行使部分：
      1.證人甲○○於96年4 月24日、96年5 月8 日本院審理時
        到庭具結證稱：證人甲○○與被告自78年即因被告調職
        到虎尾鎮公所而認識至今，雙方私交很好，至被告登記
        後才知道其要參選，被告於95年3 月間至證人甲○○住
        處拜年時順便送附表編號九之衣褲及剪報2 份，並未
        說明理由，也未要求證人甲○○支持參加競選，係證人
        甲○○主動問及是否參選，因被告常會贈送物品故未聯
        想及此等語。
      2.經本院於96年5 月8 日當庭勘驗證人甲○○調查站詢問
        及檢察官訊問之錄音譯文如下（摘要重要部分）：
        (1)甲○○95年6 月1 日調查站筆錄部分譯文
         （40分50秒）
          問：算老同事，去你那邊拿東西送，伊怎麼給你講？
          答：ㄏ啊。
          問：怎麼跟你講，拿東西送，這次拿東西送怎樣？
          答：這次跟我說要出來競選代表這樣而已。之前不曾
              在講啊。
          問：拿去你家送你？今年三月就對了ㄏ？
          答：嘿。
          （42分20秒）
          問：就是說你跟丁○○是老同事，當然伊是有要求你
              要支持伊競選代表啦？
          答：當然伊是有在拜託我，代表叫我做給伊啊，不然
              怎麼辦！
        (2)甲○○95年6 月1 日檢察官訊問筆錄部分譯文：
          （5分37秒）
          問：他送你衣服之後，又問你說要選鎮代會代表，你
              怎麼說？
          答：我說你不要出來啦，吃頭路就好，那個沒有用。
          問：這樣喔。
          答：我有告訴他啦。
          問：嘿，你有沒有說要支持他之類的？
          答：他說如果我出來的時候你會支持我嗎？我說老朋
              友啊你出來我無條件支持你。
          （21分37 秒）
          問：丁○○在送你這個休閒服之後，有沒有要求你要
              支持他來選這個鎮民代表？
          答：他有說過要這樣出來競選鎮民代表，我跟他說不
              要出來啦。
          問：他有沒有說啦？
          答：我有聽他說啦。
          問：我的意思是說他送禮時候有沒有跟你講說請你要
              支持他啦？
          答：對啦，他要我支持他啦，老朋友啊老同事啊他沒
              有送我一樣支持他啊。
      3.觀諸前開勘驗譯文結果，可見95年3 月間被告於證人甲○○住處交付附表編號九之衣褲及剪報2 份時，係已表
        達參選之意圖，並尋求證人甲○○之支持，且獲得證人
        甲○○之允諾而收受，至為明確。是證人甲○○前開於
        本院審理中翻異前詞，改口稱被告於95年3 月間拜年時
        順便送附表編號九之衣褲及剪報2 份，未要求證人甲○○支持參加競選，顯係事後維護被告之詞，亦無法說明
        何以前後矛盾不一，不足採信。
      4.再參以夾在衣褲中剪報2 份之內容，其中94年7 月8 日
        臺灣新生報的剪報記載「丁○○- 公務人員楷模」、95
        年3 月20日的臺灣時報剪報標題記載「拼虎尾鎮代  丁○○提七願景」、「轉換跑道為民服務丁○○參選虎尾
        鎮代」，即可從上開95年3 月20日臺灣時報剪報中看出
        被告早已表達參選雲林縣虎尾鎮鎮民代表之意，是證人
        甲○○證稱遲至被告登記後才知情云云，均屬無稽。況
        被告如無參選尋求支持之意，又何必在單純贈與他人之
        衣褲內，夾放上開內容之剪報？其意欲為何，昭然若揭
        。
      5.又被告雖辯稱其贈與甲○○之附表編號九衣褲係有瑕疵
        之故障品，並經甲○○之妻換過拉鍊，惟經本院勘驗結
        果，查無污損也無瑕疵，且拉鍊是正常的，也沒有換過
        拉鍊的舊針孔的痕跡，甚至衣服中間有放紙板，也有別
        針別在硬紙板上，看起來均為新品無誤已如上述，被告
        亦無法指出有何更換拉鍊之痕跡或其他污漬、瑕疵之存
        在，是其前開辯解，亦難採信。
      6.從而被告持名牌之新品衣褲，並於其內夾放登載被告欲
        參選等內容之剪報2 份，於登記參選前之敏感時刻，至
        其欲參選之同一選區，有投票權且為多年交情之同事甲○○家中，央其支持，顯係出於投票行賄之主觀犯意而
        為，堪以認定。
    (五)被告交付附表編號八、九之衣褲與其投票行賄之犯行具對
      價關係：
      1.按公職人員選舉罷免法第90條之1 第1 項之賄選罪係以
        對於有投票權之人，行求期約或交付賄賂或其他不正利
        益，而約其不行使投票權或為一定之行使為構成要件。
        亦即須視行為人主觀上是否具有行賄之犯意，而約使有
        投票權人為投票權一定之行使或不行使；客觀上行為人
        所行求期約或交付之賄賂或不正利益是否可認係約使投
        票權人為投票權之一定行使或不行使之對價；以及所行
        求、期約、交付之對象是否為有投票權人而定。上開對
        價關係，在於行賄者之一方，係認知其所行求、期約或
        交付之意思表示，乃為約使有投票權人為投票權一定之
        行使或不行使；在受賄者之一方，亦應認知行賄者對其
        所行求、期約或交付之意思表示，乃為約使其為投票權
        一定之行使或不行使。且對有投票權人交付之財物或不
        正利益，並不以金錢之多寡為絕對標準，而應綜合社會
        價值觀念、授受雙方之認知及其他客觀情事而為判斷，
        最高法院92年臺上字第 893 號判例意旨可資參照。
      2.查被告所交付丙○○、甲○○之附表編號八、九之物，
        均係於各大百貨公司有設櫃之品牌「金- 安德森」衣褲
        ，且係無污損、無瑕疵之新品，部分甚至包裝完整，還
        有紙板及別針裝訂整齊，並其上均標有動輒2,000 元以
        上之高價，縱部分以原子筆手寫價格，亦為980 元，雖
        被告及證人乙○○稱市價僅數百元之譜，惟前開衣褲自
        其品牌、包裝外觀、其上標價及嶄新程度，以社會一般
        觀念及授受雙方認知上，均非價格低廉便宜，隨手送人
        的小東西，是實可認係與約使投票權人為投票權一定行
        使之對價無疑。
      3.至丙○○、甲○○分別為被告同事余長旺之妻、被告多
        年之老同事，與被告關係固然密切，惟其是否因前開關
        係，而願意投票給被告，實乃其保留於心中之想法，如
        未對外言明，他人自難窺知其內心之真正想法，從而被
        告贈送附表編號八、九之衣褲給丙○○及甲○○時，開
        口要求其投票支持，目的無非在鞏固丙○○及甲○○之
        鐵票，進而約為一定投票之行使，難謂與丙○○、甲○○投票意向無關，具有對價關係益顯。
    (六)附表編號一至編號七（除附表編號五拉鍊壞掉之短褲1 件
      外）之衣物非乙○○寄放，實係被告買斷預備供後續投票
      行賄之用：
      1.證人乙○○於95年11月21日檢察官訊問時，具結證稱：
        在被告住處扣到附表編號一至七之衣物為其所有，係
        其兄從台北寄下來的，讓其自90年冬天起在虎尾農工旁
        擺設地攤販賣，因94年初其夫患肝癌，其不會開車，又
        被告住處距離擺攤處不遠，始央求被告讓其放置衣物，
        又前開贈與他人之附表編號八、九之衣物係有瑕疵，故
        交給被告送予他人等語。復於本院96年4 月24日審理時
        具結證稱：其賣不出去之有污點、染色、褪色或是車線
        部分有問題等瑕疵品，自92、93年起陸續會留起來，或
        自費改拉鍊後交由被告贈與低收入戶、殘障及虎尾鎮公
        所一些退休人員，達百件左右，又自92、93年間將衣物
        寄放在被告住處，寄放並無給付代價，如需要時再打電
        話請被告之妻開門讓其取貨，並未定期盤點也不會去整
        理，因其夫94年6 月過逝後，即由其自94年8 月起駕駛
        箱型車四處販賣衣物，故遲至今尚未取回，又其住處目
        前擺有上千件衣物，如全部用以堆放尚有1,000 件之庫
        存空間，箱型車上亦可放置數百件等語。
      2.自被告與證人乙○○於96年4 月24日本院審理時所繪製
        之被告住處與衣服堆置位置圖可見，被告住處孩子房間
        內，無論床上或地上均放滿衣服（本院卷一第102 至10
        5 頁）。
      3.本院於96年4 月26日持搜索票搜索乙○○雲林縣二崙鄉
        ○○村○○路167 號住處，搜索結果如下：乙○○住處
        門口停放箱型車1 臺，其住處共有3 層樓，1 樓前半部
        約8 坪左右，兩側有衣架擺放衣服，房屋1 樓後半部客
        廳約6 坪，另外後面廚房部分約10坪左右，2 樓前半部
        神明廳的位置在騎樓上方，約4 坪，兩側有椅子及書櫃
        ，2 樓中間有1 間書房及1 間小孩臥室，內有2 張單人
        床，2 樓後半部是主臥室，3 樓是空的頂樓，並均拍照
        附卷。又經當場訊問證人乙○○，其具結證稱：目前其
        住處1 樓前半部約有1,000 件衣服，包含「金- 安德森
        」、「DIANO 」、「REGATTA CLUB」、「VIGANO」等牌
        子，以前有賣過鱷魚及企鵝等品牌，因先前有擺放道具
        並於道具移走後怕架子板子壞掉、店面太複雜，故尚未
        向被告取回寄放之衣物等語。被告亦到場稱：證人乙○○寄放了2 年以上，平均1 個月催其取回1 次均未果等
        語。
      4.經本院前開搜索結果及卷附照片所示，可見乙○○門口
        停放之箱型車車內空間寬闊，仍有堆放衣物之空間（見
        本院卷二第19、20頁），又其1 樓前半部兩旁各式架子
        上僅堆放部分、少量衣物（見本院卷二第21至24頁），
        也有相當大庫存之空間，再觀諸1 樓後半部客廳，亦頗
        為寬敞（本院卷二第26頁），從而這些空間擺放自被告
        住處扣得，所謂「乙○○寄放被告處」之附表編號一至
        七之衣物，可謂綽綽有餘，被告乙○○亦於本院審理時
        證稱其住處尚有堆放1,000 件左右之庫存空間復如前述
        ，則證人乙○○既每日駕駛其箱型車四處販賣衣物，且
        無論箱型車內或其住處內，均可容納被告住處之衣物，
        何以不將前開衣物載回，而要不厭其煩，每次需要衣物
        時再特地撥打電話聯絡被告之妻，請被告之妻幫其開門
        後登堂入室打擾他人居住安寧品質地取放衣物？又前開
        衣物堆滿被告住處孩子房間床上及地上，必然造成被告
        生活起居之麻煩及不便，被告何以容任證人乙○○置放
        經年？是均與常情有違，難令採信。
      5.從而被告之所以任意將大量衣物堆置其房間內，證人乙○○之所以在其住處、箱型車內有如此大之庫存空間，
        卻任其空蕩，並被告住處扣得之附表編號一至七之衣物
        品牌之所以與證人乙○○先前及目前販賣衣物品牌大致
        重疊等情，乃被告住處扣得之附表編號一至七數量高達
        933 件（不含附表編號五拉鍊壞掉之短褲1 件），全為
        包裝完整，附有標價牌，且均為新品之衣物，實係被告
        先前向證人乙○○大批買斷儲存家中，預備作為選舉時
        投票賄賂之用，亦堪認定。
    (七)綜上所述，證人丙○○、證人甲○○於本院審理之2 次證
      述，均與先前調查站詢問及檢察官訊問之具結陳述不符，
      核屬事後附和被告辯解之牽強之詞；證人乙○○於檢察官
      訊問及本院審理之2 次具結證述，就扣案附表衣物之品質
      及真正所有者為誰等部分，亦為維護被告之詞，且與常理
      相違；並被告各該辯解，均不可採已如前述。從而被告向
      乙○○購置附表之大量衣褲，預備供投票賄賂之用，並已
      將附表編號八、編號九之衣褲，基於一投票賄選之目的，
      交付丙○○、甲○○，而約為投票權一定之行使，並經丙○○、甲○○理解後允諾收受之投票行賄犯行，事證明確
      ，均堪以認定，應依法論科。
二、(一)按公職人員選舉罷免法第90條之1 第1 項規定犯罪之成立
      ，不以選舉委員會已經發布選舉公告為必要，且其行為主
      體不以已經登記為候選人者為限，即非候選人亦得為本罪
      之行為主體，最高法院95年度臺上字第6766號判決意旨可
      考。準此，本件被告丁○○於交付賄賂的95年3 月間，雖
      被告尚未經登記為雲林縣虎尾鎮第18屆鎮民代表候選人，
      亦無礙於犯罪之成立。是核被告丁○○所為，係犯公職人
      員選舉罷免法第90條之1第1項對於有投票權之人，交付賄
      賂，而約其投票權為一定之行使罪。
    (二)又按學理上所稱之集合犯、接續犯，與修正前刑法第56條
      所定連續犯之區別，在於集合犯係一種構成要件類型，亦
      即立法者針對特定刑罰規範之構成要件，已預設其本身係
      持續實行之複次行為，具備反覆、延續之行為特徵，將之
      總括或擬制成一個構成要件之「集合犯」行為；此種犯罪
      ，以反覆實行為典型、常態之行為方式，具侵害法益之同
      一性，因刑法評價上為構成要件之行為單數，因而僅包括
      的成立一罪。此與連續犯係指行為人在主觀上基於一個概
      括之犯意，而反覆實行客觀上可以獨立成罪之同一罪名之
      行為者，尚均尚屬有間。公職人員選舉罷免法第90條之1
      第一項所定之對有投票權人交付賄賂或不正利益罪之賄選
      行為，乃行為人基於足以讓候選人當選票數之賄選目的，
      反覆向多數人交付賄賂或其他不正利益，約定不行使投票
      權或為一定行使；是對有投票權人交付賄賂或其他不正利
      益之犯行，於構成要件類型上，本質上已具備反覆、延續
      之行為特徵，其持續多次對有投票權人交付賄賂或其他不
      正利益即為此類犯罪之典型或常態，於刑法評價上自應僅
      成立集合犯一罪，最高法院96年度臺上字第1133、1494號
      判決意旨可資參照。故本件被告反覆、延續對有投票權之
      丙○○、甲○○交付賄賂而約其投票權為一定之行使，應
      論以集合犯。公訴人認應成立修正前刑法第56條之連續犯
      ，容有誤會，併此敘明。
    (三)爰審酌被告並無前科，有臺灣高等法院被告前案紀錄表1
      份在卷可考，又賄選者，是崇尚「以錢易權、以權易錢」
      的人，砸下錢財，引誘國民，讓舉才活動，變質為人格買
      賣，導致選舉成本高昂，有品的人因而卻步，而如此取得
      政權，則因花費至鉅，是以貪污、腐敗，可以說，賄選是
      民主的毒瘤。而被告先前擔任警員20餘年，並其所附剪報
      亦一再強調其「淨化選風、協助檢警調查賄選」（選他卷
      第13頁），詎被告明知及此，竟仍事先購置近千件之大量
      衣物，作為賄選之用，並於犯後矢口否認，狡詞圖飾，且
      使證人丙○○、甲○○及乙○○為不實之證詞，意圖脫罪
      ，全未見悔意，惡性重大等犯罪之動機、目的、手段及造
      成損害等一切情狀，量處如主文所示之刑。又公訴人求處
      有期徒刑4 年，併科罰金500,000 元部分，衡諸被告前開
      犯罪及犯後各情狀，本院認前開求刑尚屬為輕，附此敘明
      。
    (四)再按犯本章之罪或刑法分則第六章之妨害投票罪，宣告有
      期徒刑以上之刑者，並宣告褫奪公權，公職人員選舉罷免
      法第98條第3 項定有明文，查被告觸犯上述投票行賄罪，
      復經本院宣告有期徒刑以上之刑，並衡酌被告從事公職多
      年，又一再於審理時強調其熱心公益，救助殘障，係為對
      抗黑金始出來競選，竟仍賄選，敗壞選風，本院因認被告
      短期內不適合再行使公權，爰依前開規定宣告褫奪公權10
      年。又本件適用之法條並無新舊法比較之問題，故直接適
      用現行刑法第37條第2 項即可，併此說明。
    (五)第按公職人員選舉罷免法第90條之1 第3 項固規定預備或
      用以行求期約或交付之賄賂，不問屬於犯人與否，沒收之
      。但如其賄賂已交付與有投票權之人收受，因收受者係犯
      刑法第143 條第1 項之投票受賄罪，其收受之賄賂應依同
      法條第2 項之規定沒收之，如全部或一部不能沒收時，追
      徵其價額。故犯投票行賄罪者，其已交付之賄賂，自應依
      刑法第143 條第2 項之規定，於其對向共犯所犯投票受賄
      罪之從刑宣告追徵、沒收，不得再依上開規定沒收。其對
      向共犯所犯刑法第143 條第1 項之投票受賄罪，倘經檢察
      官依刑事訴訟法第253 條規定，為職權不起訴處分；或依
      同法第253 條之1 規定，為緩起訴處分，上揭已交付予對
      向共犯之賄賂，亦應由檢察官依同法第259 條之1 規定，
      聲請法院對該對向共犯宣告沒收，仍不得依公職人員選舉
      罷免法第90條之1 第3 項規定，對犯投票行賄罪或預備犯
      投票行賄罪之被告宣告沒收，最高法院95年度臺上第2407
      號判決意旨可參。查本件被告預備供賄選之用，向乙○○
      採購附表編號一至七（不含附表編號五拉鍊壞掉之短褲1
      件）之衣褲，核屬預備或用以行求、期約或交付之賄賂，
      業如前述，應依公職人員選舉罷免法第90條之1 第3 項規
      定沒收之。至附表編號八、九部分，雖亦為被告用以交付
      之賄賂，惟業經交付丙○○及甲○○，並丙○○及甲○○
      已因投票受賄罪經公訴人為緩起訴處分，揆諸上開說明，
      自應由公訴人依刑事訴訟法第259 條之1 另行聲請法院對
      丙○○及甲○○宣告沒收，公訴人就此部分聲請本院沒收
      ，容有誤會，附此敘明。
    (六)末查證人丙○○於本院審理時2 次具結證稱「被告只說『
      嫂子拜託將衣物拿給妳先生。』」、「至被告登記時才知
      其要參選」、「檢察官訊問時所謂瞭解被告之拜託就是要
      求投票支持係自己胡思亂想」部分、證人甲○○於本院審
      理時2 次具結證稱「被告於95年3 月間拜年時順便送東西
      」、「被告未要求證人甲○○支持參加競選」、「至被告
      登記後才知被告要參選」、證人乙○○於檢察官訊問及本
      院審理中2 次具結證述扣案附表衣物品質及真正所有者為
      誰等部分，均與案情有重要關係之事項，而於供前具結後
      為虛偽之陳述，涉有偽證罪嫌，均應移送檢察官偵查。
三、據上論斷，依刑事訴訟法第299 條第1 項，公職人員選舉罷
    免法第90條之1 第1 項、第3 項、第98條第3 項，刑法第11
    條前段、第37條第2 項，判決如主文。
本案經檢察官蕭如娟到庭執行職務
中　　華　　民　　國　　96　　年　　5 　　月　　28　　日
                  刑事第二庭審判長法  官  林輝煌
                                  法  官  柯志民
                                  法  官  李貞瑩
以上正本證明與原本無異。
如不服本判決，應於判決送達後10日內，向本院提出上訴狀。（
須附繕本）
                                  書記官  金雅芳
中　　華　　民　　國　　96　　年　　5 　　月　　28　　日
附錄本案論罪科刑法條全文
公職人員選舉罷免法第90條之1
對於有投票權之人，行求期約或交付賄賂或其他不正利益，而約
其不行使投票權或為一定之行使者，處3 年以上10年以下有期徒
刑，得併科新臺幣100萬元以上1,000萬元以下罰金。
預備犯前項之罪者，處1年以下有期徒刑。
預備或用以行求期約或交付之賄賂，不問屬於犯人與否，沒收之
。
犯第一項或第二項之罪，於犯罪後6 個月內自首者，減輕或免除
其刑；因而查獲候選人為正犯或共犯者，免除其刑。
犯第一項或第二項之罪，在偵查中自白者，減輕其刑；因而查獲
候選人為正犯或共犯者，減輕或免除其刑。
附表
┌──┬──────┬───┬──────┬─────────┐
│編號│物品名稱    │數量（│扣得地點    │備註              │
│    │            │件）  │            │                  │
├──┼──────┼───┼──────┼─────────┤
│一  │「金- 安德森│40    │丁○○住處  │「金- 安德森」長褲│
│    │」長褲      │      │            │，都是新品，均有透│
│    │            │      │            │明塑膠袋包裝，及有│
│    │            │      │            │吊牌及售價標籤，抽│
│    │            │      │            │看3 件找不到瑕疵。│
├──┼──────┼───┼──────┼─────────┤
│二  │「金- 安德森│40    │丁○○住處  │「金- 安德森」長褲│
│    │」長褲      │      │            │，都是新品，均有透│
│    │            │      │            │明塑膠袋包裝，及有│
│    │            │      │            │吊牌及售價標籤，抽│
│    │            │      │            │看3 件找不到瑕疵。│
├──┼──────┼───┼──────┼─────────┤
│三  │「金- 安德森│40    │丁○○住處  │「金- 安德森」長褲│
│    │」長褲      │      │            │，都是新品，均有透│
│    │            │      │            │明塑膠袋包裝，及有│
│    │            │      │            │吊牌及售價標籤，抽│
│    │            │      │            │看3 件找不到瑕疵。│
├──┼──────┼───┼──────┼─────────┤
│四  │「金- 安德森│40    │丁○○住處  │「金- 安德森」長褲│
│    │」長褲      │      │            │，都是新品，均有透│
│    │            │      │            │明塑膠袋包裝，及有│
│    │            │      │            │吊牌及售價標籤，抽│
│    │            │      │            │看3 件找不到瑕疵。│
├──┼──────┼───┼──────┼─────────┤
│五  │「金- 安德森│43    │丁○○住處  │(一)「金- 安德森」長│
│    │」長褲、短褲│      │            │  褲42件，都是新品│
│    │            │      │            │  ，均有明塑膠袋包│
│    │            │      │            │  裝，及吊牌及售價│
│    │            │      │            │  標籤，看3 件找不│
│    │            │      │            │  到瑕疵。        │
│    │            │      │            │(二)「金- 安德森」短│
│    │            │      │            │  褲1件，拉鍊壞掉 │
│    │            │      │            │  ，把不見了。    │
├──┼──────┼───┼──────┼─────────┤
│六  │「金- 安德森│43（起│丁○○住處  │「金- 安德森」的上│
│    │」上衣      │訴書誤│            │衣，都是新品，均有│
│    │            │載為44│            │透明塑膠袋包裝，及│
│    │            │件）  │            │有吊牌及售價標籤，│
│    │            │      │            │抽看3 件找不到瑕疵│
│    │            │      │            │。                │
├──┼──────┼───┼──────┼─────────┤
│七  │雙B 、HERMAN│688   │丁○○住處  │目前責付丁○○保管│
│    │、DIANO 、  │      │            │                  │
│    │REGATTA CLUB│      │            │                  │
│    │、鱷魚、企鵝│      │            │                  │
│    │、GUCCI 等10│      │            │                  │
│    │餘品牌上衣、│      │            │                  │
│    │夾克、長褲、│      │            │                  │
│    │短褲等      │      │            │                  │
├──┼──────┼───┼──────┼─────────┤
│八  │「金- 安德森│上衣、│丙○○住處  │(一)「金- 安德森」  │
│    │」上衣、褲子│褲子各│            │  ＰＯＬＯ衫1 件，│
│    │            │2     │            │  標籤表示棉100 ％│
│    │            │      │            │  、價格2,780元， │
│    │            │      │            │  是沒有瑕疵的新品│
│    │            │      │            │  。              │
│    │            │      │            │(二)「金- 安德森」休│
│    │            │      │            │  閒上衣1件，紙板 │
│    │            │      │            │  及別針都已經被抽│
│    │            │      │            │  掉，剩下標籤還在│
│    │            │      │            │  ，標籤棉100％、 │
│    │            │      │            │  價格2,980 元，是│
│    │            │      │            │  沒有瑕疵的新品。│
│    │            │      │            │(三)「金-安德森」休 │
│    │            │      │            │  閒短褲2件，標籤 │
│    │            │      │            │  都是標示棉100 ％│
│    │            │      │            │  、價格2,080元， │
│    │            │      │            │  是沒有瑕疵的新品│
│    │            │      │            │  ，拉鍊分別是三力│
│    │            │      │            │  及ＹＫＫ的，也都│
│    │            │      │            │  看不出有換過拉鍊│
│    │            │      │            │  的舊針孔。      │
├──┼──────┼───┼──────┼─────────┤
│九  │「金- 安德森│上衣、│甲○○住處  │(一)其內附有剪報2 份│
│    │」上衣、褲子│褲子各│            │  ，分係95年3 月20│
│    │            │1     │            │  日的臺灣時報剪報│
│    │            │      │            │  ，以及94年7月8日│
│    │            │      │            │  臺灣新生報的剪報│
│    │            │      │            │(二)內有「金- 安德森│
│    │            │      │            │  」休閒褲1 件及休│
│    │            │      │            │  閒上衣1 件，拉鍊│
│    │            │      │            │  是正常的，褲子的│
│    │            │      │            │  拉鍊是ＹＫＫ的，│
│    │            │      │            │  看起來是沒有瑕疵│
│    │            │      │            │  的新品，拉鍊也沒│
│    │            │      │            │  有換過的舊針孔的│
│    │            │      │            │  痕跡，而且沒有污│
│    │            │      │            │  跡，衣服中間有放│
│    │            │      │            │  紙板，而且也有別│
│    │            │      │            │  針別在硬紙板上，│
│    │            │      │            │  褲子的標籤表示棉│
│    │            │      │            │  100 ％彈性純棉、│
│    │            │      │            │  價格2,080 元（另│
│    │            │      │            │  有用原子筆手寫  │
│    │            │      │            │  980）、上衣的標 │
│    │            │      │            │  籤棉100 ％、價格│
│    │            │      │            │  2,980 元。      │
└──┴──────┴───┴──────┴─────────┘
